【裁判字號】    87,上,1662
【裁判日期】    890516
【裁判案由】    損害賠償
【裁判全文】
臺灣高等法院民事判決                    八十七年度上字第一六六二號
      上  訴  人  甲○○
      訴訟代理人  莊國明律師
      複  代理人  劉懷先律師
      被  上訴人  乙○○      住台北縣新店市○○路○段二○五巷七弄十六號二
                              .
      訴訟代理人  涂又明律師
右當事人間請求損害賠償事件，上訴人對於中華民國八十七年十月二十九日臺灣臺北
地方法院八十七年度訴字第二六八號第一審判決提起上訴，本院判決如左：
      主      文
原判決關於駁回上訴人後開第二項之訴部分，及訴訟費用之裁判均廢棄。
被上訴人應給付上訴人新臺幣壹拾萬零佰陸拾陸元及自民國八十七年一月十六日
起至清償日止，按週年利率百分之五計算之利息。
其餘上訴駁回。
第一、二審訴訟費用，由被上訴人負擔五分之一，餘由上訴人負擔。
      事      實
甲、上訴人方面：
    一、聲明：
        (一)原判決廢棄。
        (二)被上訴人應給付上訴人新臺幣（下同）六十萬八千七百八十六元及自民國
          （下同）八十七年一月十六日起至清償日止，按年息百分之五計算之利息
          。
    二、陳述：除與原判決記載相同者，茲引用之外，補稱：
        (一)被上訴人違規駕駛係本件事故肇事之唯一原因：
          1.被上訴人雖辯稱伊有暫停觀察兩側均無來車始起步云云，惟查以上訴人
            逾八十高齡顯不可能使腳踏車猛然啟動，致使被上訴人難以迴避，且上
            訴人遭撞擊後，連人帶車被撞飛彈出，腳踏車中央之三角架樑也被撞歪
            ，可見力道之猛，果被上訴人有於路口暫停，絕不至此。參以被上訴人
            於案發後不到一個月之時間，迅速與上訴人寫立和解書，益見其畏罪情
            虛，足證被上訴人顯係於臺北市○○路○段右轉同市○○路後，因松仁
            路車流被截斷所產生之空檔，高速行駛，等到發現上訴人之腳踏車，已
            來不及煞車，始肇事端，是被上訴人前開供述，顯係事後卸責之詞，不
            足採信。
          2.次查事故發生當時正值尖峰時間，松仁路上車輛川流不息，上訴人欲穿
            越松仁路，僅有依據松仁路與信義路五段交岔路口之紅綠燈，亦即於松
            仁路口係紅燈時，松仁路上車流被暫時截斷，上訴人方能穿越松仁路，
            被上訴人自承係由信義路五段右轉松仁路，堪證當時松仁路口確屬紅燈
            無疑，且被上訴人亦供稱：伊行經肇事路口有先暫停俟觀察兩側均無來
            車，上訴人之車已停於路口西南角後才起步以每小時三十公里速度行駛
            云云。所稱伊有暫停固非實在，惟上訴人確有暫停於路口觀察左右有無
            來車，則足證明。參以上訴人年逾八十，騎乘腳踏車，顯然不可能無視
            眾多車輛橫行穿越馬路，是上訴人所稱有停下來看清有無來車後才通行
            等語，屬實不虛。
          3.上訴人以八十餘歲高齡，騎乘腳踏車自不可能爭先，當其行近松勤路與
            松仁路口時，確有停車看清左右確無來車並在不妨礙汽車通行之情況下
            後，始跨車準備通過，尚未前進，即遭撞倒，上訴人已盡其應注意之義
            務，了無疑義。臺北市車輛行車事故鑑定委員會鑑定意見書對上開有利
            於上訴人之事實均漏未審酌，上訴人已聲請臺灣臺北地方法院刑事庭再
            送覆議，上訴人對於事故之發生，絕無可歸責之因素。
        (二)上訴人所受之「右側硬腦膜下出血」傷害與本件事故有因果關係：
          1.查行政院衛生署醫事審議委員會於鑑定意見載明：「慢性硬腦膜下血腫
            的病因，一般認為與頭部外傷有關‧‧‧」，且國軍八○七總醫院病情
            說明亦稱：「慢性硬腦膜下出血，非立即性出血，多因頭部外傷造成，
            少部份因血液疾病或服用抗凝血藥劑等因素所致，此一病症顯現所需時
            間不一‧‧‧」，臺北醫學院附設醫院（下簡稱「北醫」）亦認為頭部
            外傷病人常會併發顱內出血之病症，有上訴人於急診室所發之頭部外傷
            病人注意事項可按。查上訴人因本件事故受有頭部外傷、頭皮裂傷、右
            肩扭傷等傷害，為被上訴人所不爭執，且上訴人於事故發生至北醫治療
            時，亦主訴有頭痛、頭暈之症狀，參以上訴人向無高血壓病史，亦無血
            液疾病或曾服用抗凝血藥劑，於正常情形下怎會腦部無端出血？而頭部
            外傷為腦部出血之原因之一，堪認若非遭外力撞及，導致頭部外傷，絕
            不至此。
          2.依行政院衛生署醫事審議委員會第二次鑑定意見，認慢性硬腦膜下出血
            腫的病因，約半數可追溯到頭部外傷的病史（大都於一年內發生），並
            認無法排除上訴人所受慢性硬腦膜下血腫與系爭車禍間之因果關係。復
            參以上訴人因本件事故所受之頭部外傷、頭皮裂傷與慢性硬腦膜下血腫
            之傷害均在右側，兩者位置相同，足證上訴人所受之「右側硬腦膜下出
            血」傷害與本件事故確有因果關係。
          3.查北醫並未為上訴人作腦部Ｘ光、腦部斷層掃描等檢查，為其函文自承
            ，足見該院僅針對上訴人頭部外傷治療，忽略頭部外傷所可能引發之「
            硬腦膜下出血」，而上訴人除主訴頭暈外，亦主訴有頭痛之症狀，若上
            訴人僅係單純頭部外傷，何以須連看七次門診？且本件事故係發生於八
            十六年十月二十六日晚間，在上訴人看診初期，係針對頭部外傷，請骨
            科醫師診療，但因頭暈症狀沒有改善，因此於八十六年十月三十日即改
            看腦神經外科門診，又有病歷足資證明，參以頭暈亦為「硬腦膜下出血
            」之初期症狀之一，因此本件事故確係上訴人「硬腦膜下出血」傷害之
            主要原因，至為明白。北醫八十八年一月十五日院附醫歷字第○五○八
            號函說明三雖謂：「門診治療過程中，病人有頭暈現象，但無頭痛、噁
            心及局部神經症狀出現，因頭暈現象為頭部外傷常見之一過（渡）性症
            狀，故給予藥物治療，並告知有頭痛、噁心或步代不穩、手腳麻痺等情
            形發生時，應立即來院作進一步檢查」云云，此為該院卸責之詞，不足
            為被上訴人有利之證據。
          4.又行政院衛生署醫事審議委員會第一次鑑定意見，以上訴人在北醫就診
            時並無神經症狀，為無法斷定與本件事故有因果關係之論據。惟查上訴
            人於北醫急診治療時，即陳稱會頭暈、頭痛，乃該醫院仍未為上訴人做
            頭部斷層掃描之檢查，門診治療時，亦多次陳稱有頭暈之症狀，仍為主
            治醫師所忽略，迄上訴人因例行至國軍八○七總醫院心臟科門診時，方
            為心臟科醫師所發覺，囑上訴人須至神經外科做檢查，並於當日手術治
            療。查上訴人於北醫因醫師疏忽未做任何有關腦部斷層掃描或超音波之
            檢查，則行政院衛生署醫事審議委員會憑何認定上訴人當時尚未出現神
            經症狀？益見其鑑定意見係事後推測之語，不足憑信。另行政院衛生署
            醫事審議委員會第二次鑑定意見，亦認無法排除上訴人所受慢性硬腦膜
            下血腫與系爭車禍間之因果關係，則行政院衛生署醫事審議委員會第一
            次鑑定意見認無法斷定二者之因果關係乙節，顯不可採。
        (三)和解範圍不包括上訴人本件所請求之數額：
          原判決固引用最高法院四十四年臺上字第六七號判決及四十二年臺上字第
          四○六號判決，認上訴人僅能請求被上訴人履行和解契約，不得再請求侵
          權行為損害賠償云云。惟查：
          1.按「解釋契約，固須探求當事人立約時之真意，不能拘泥於契約之文字
            ，但契約文字業已表示當事人真意，無須別事探求者，即不得反捨契約
            文字更為曲解」（最高法院十七年上字第一一一八號判例）。查最高法
            院四十四年臺上字第六七號判決固載明：「本件和解契約書既特別標明
            和解息事字樣而上訴人又未保留有任何損害賠償之請求權，原審認其祇
            能請求履行和解契約而不得請求損害賠償因廢棄第一審判決，變更為駁
            回上訴人之訴之判決，於法洵無違背」云云。惟按本件和解書僅載稱：
            「甲方自願賠償乙方醫費用一萬元。雙方達成和解，自願撤回告訴！」
            ，換言之，當時兩造所簽訂之和解書未載有「和解息事」字樣，即足證
            明，原判決引用前開判決為上訴人不利之認定，已有未合。且八十六年
            十一月二十二日和解當時，上訴人尚未發覺腦內亦受傷害，若上訴人和
            解當時得預見，顯無可能以區區一萬元達成和解之理，足見兩造和解時
            僅就當時上訴人身上輕微傷勢之醫藥費部分，不及於上訴人後來發生之
            「右側硬腦膜下出血」所生之損害，甚為明白。
          2.又查和解書係載稱：「甲方自願賠償乙方醫藥費用一萬元。雙方達成和
            解，自願撤回告訴！」，和解效力僅及於和解當時上訴人已顯現之輕微
            傷害而已，退步言，容被上訴人主張醫藥費用業經雙方和解為有理由，
            惟和解內容僅及於醫藥費部分，未及於上訴人所請求之慰撫金五十萬元
            。查被上訴人係師大附中之老師，為受過高等教育之人，和解書係伊所
            擬寫，當時既未敘明上訴人不得再以同一事件對上訴人為任何主張，足
            見雙方當時並無拋棄其他請求之合意，原判決認慰撫金亦在和解範圍內
            ，顯係曲解當事人真意。
        (四)另按民法第七百三十八條第三款規定，當事人之一方，對於他方當事人之
          資格或對於重要之爭點有錯誤，而為和解者，得以錯誤為理由撤銷和解。
          所謂就重要爭點有錯誤，包括意外事件之結果，於和解時當事人所未能預
          見，為就爭執之標的有錯誤，因此若有新傷害之出現，亦得撤銷和解（例
          如以為一時傷害，而後成為永久殘廢，甚至因傷致死）。查上訴人所受之
          「右側硬腦膜下出血」傷害係於和解之後始發生，而前開傷害與本件事故
          有因果關係，參以上訴人就此部分所付出之醫藥費用即高達一十一萬一千
          七百二十六元，與和解金額之一萬元，相差甚多，上訴人因此所受之肉體
          及精神上之折磨，不言可喻，是上訴人於原審主張因錯誤撤銷和解，顯然
          適法及妥當。
        (五)被上訴人以其所受精神上之損害主張抵銷乙節，洵屬無據：
          被上訴人主張以其所受精神上之損害，與上訴人請求之金額抵銷乙節，遑
          論被上訴人並未就其精神上受有何損害舉證以實其說外，按慰藉金請求權
          與財產上損害請求權不同，慰藉金請求權，須經加害人以契約承諾，或經
          被害人起訴，被害人之「要償意思」始為確定。觀民法第一百九十二條第
          二項規定，可得引伸而明。在此「要償意思」未確定前，性質上不適於供
          抵銷之用，有最高法院七十年度臺上字第二一四三號判決可參。足徵被上
          訴人主張抵銷乙節，洵屬無據。
    三、證據：除援用原審所提證據外，補提北醫診斷證明書一紙、北醫急診室頭部
        外傷病人注意事項一紙、北醫急診病歷一紙為證，並聲請調閱臺灣臺北地方
        法院八十七年度交易字第三九六號刑事卷宗，及向北醫調閱上訴人之病歷暨
        函詢上訴人因本件事故在該醫院急診及嗣後回診過程，醫院有無為上訴人作
        腦部Ｘ光、腦部斷層掃描或超音波之檢查？與再囑託行政院衛生署醫事審議
        委員會鑑定上訴人右側硬腦膜下出血與系爭車禍事故間之因果關係。
乙、被上訴人方面：
    一、聲明：駁回上訴。
    二、陳述：除與原判決記載相同者，茲引用之外，補稱：
        (一)本件兩造已於八十六年十一月廿二日達成和解，且上訴人並無撤銷和解之
          正當理由，上訴人自無再訴請賠償之餘地。至上訴人指稱該和解限於撤回
          刑事告訴云云，核與事實不符，更與和解書上文義記載相悖（和解書上並
          未記載限於刑事，反有民事給付之約定），故上訴人事後曲解和解書文義
          ，應不足採。
        (二)又上訴人所引六十三年法律座談會紀錄，適可說明本件醫藥費部分應為和
          解效力所拘束。至其餘殯葬費、慰藉金部分，則因請求權人（在該案為繼
          承人）與本件情形不同，尚無比附援引之餘地，分述如左：
          1.殯葬費之請求權人為支出該費用之人（民法第一百九十二條第一項參照
            ），該請求權非被害人原始之權利，亦非因繼承而取得者，此方得謂被
            害人之和解，不能使第三人之權利受影響。
          2.繼承人請求慰藉金，係基於民法第一百九十四條之規定，此乃「繼承人
            」原始之權利，並非因繼承而取得者。而被害人所立之和解契約，其效
            力本不及於契約以外之第三人，自不能使第三人原始權利受到影響。是
            以座談會所示之「繼承人慰藉金請求權」既非被害人本人之權利，繼承
            人（可能有數人）復非和解契約之當事人，此方得謂繼承人慰藉金請求
            權不在被害人所訂和解範圍內，而得不受和解拘束。
          3.查本件並非繼承人行使其原始權利，而係上訴人本人簽訂和解契約，此
            即與座談會所示情形不同。從而依最高法院判決意旨，上訴人仍應受和
            解契約之拘束。
          4.又該座談會並未就因果關係作討論，且因果關係存否應就個案審酌，法
            院自不得逕依該例示案情率謂本件有因果關係存在，併予敘明。
        (三)上訴人迄未能證明其「硬腦膜下出血症狀」與系爭車禍間有因果關係，且
          北醫病歷及上訴人具狀自承之事實均足證八十六年十一月十八日前上訴人
          並無硬腦膜下出血症狀，上訴人所請自不應准許：
          1.上訴人於  鈞院審理中已具狀自認：「上訴人所受之『右側硬腦膜下出
            血』傷害係於和解（按即八十六年十一月二十二日）之後始發生」，益
            證本件缺乏因果關係之聯繫。
          2.又上訴人原本即患有高血壓症（HYPERTENTION），此有國軍八○七總醫
            院住院病歷首頁及北醫急診病歷病史欄HTN drug control─高血壓藥物
            控制─之記載可稽，則上訴人狀稱其向無高血壓病史，不致腦部無端出
            血云云，顯與事證不合。而上訴人以虛偽之「無高血壓病史」為前提，
            推論因果關係存在，其結論顯然不正確。
        (四)經  鈞院委請行政院衛生署醫事審議委員會作第二次鑑定，仍無法斷定硬
          腦膜下出血是否系爭車禍所造成，故本件應不得遽認因果關係存在。
        (五)就北醫八十八年一月十五日院附醫歷字第五○八號函意見之陳述：
          1.上訴人既已自認其硬腦膜下出血發生於八十六年十一月廿二日和解之後
            ，則北醫在八十六年十一月十八日最後診斷日之前，無論如何均不可能
            發生該病徵，故不論有無對上訴人頭部作Ｘ光檢查或腦部斷層掃描，均
            無關宏旨。
          2.「皮下血腫」係發生於頭皮之下，頭蓋骨之上。與「硬腦膜下出血」發
            生於顱內之情形明顯不同。
          3.頭暈、頭痛既係頭部外傷之一般性症狀，自不能謂頭部外傷造成頭暈即
            可引發「硬腦膜下出血」。
          4.依病歷記載，上訴人雖有頭部外傷，但未主訴頭痛現象。
          5.由上可證，門診治療過程中，上訴人並無頭痛、噁心及局部神經症狀出
            現，則上訴人遽指其「硬腦膜下出血」與車禍有因果關係等語，即無可
            採。
        (六)除前已提出之各項抗辯外，如認被上訴人仍有賠償責任，則因被上訴人於
          本件車禍亦有受傷，爰主張對於上訴人亦有慰藉金請求權，謹以上訴人請
          求之慰藉金五十萬元為債權額，並據以與上訴人之本件請求抵銷。本件經
          抵銷後，上訴人亦無權利可資行使：
          1.按「抵銷不以雙方之債權明確為要件，故損害賠償債權當事人間，雖於
            其成立或範圍有所爭執，亦非必俟判決確定後始得抵銷」（最高法院二
            十二年上字第一一一二號判例）。「被告對於原告起訴主張之請求，提
            出抵銷之抗辯，祇須其對於原告確有已備抵銷要件之債權即可，至於原
            告對於被告所主張抵銷之債權曾有爭執，或被告已另案起訴請求，均不
            影響被告抵銷權之行」（最高法院六十七年臺上字第一六四七號判例）
            。
          2.查本件上訴人因同一車禍事件致被上訴人受傷，已經檢察官提起公訴在
            案（該案於本件試行和解期間已撤回告訴），惟上訴人既有過失，且造
            成被上訴人損害，上訴人自應負損害賠償責任。茲被上訴人為求平衡，
            亦主張受有精神上之損害，謹以上訴人請求之慰藉金五十萬元為債權額
            ，主張與上訴人本件請求金額抵銷，並以八十八年十月一日準備書狀繕
            本之送達為抵銷之意思表示。職之，本件上訴人之權利亦因抵銷而不復
            存在。
    三、證據：除援用第一審所提證據外，補提國軍八○七總醫院住院病歷首頁一紙
        為證。
丙、本院依職權向北醫函查上訴人八十六年十月二十六日急診病歷中記載 Headache(
    -)究指有無頭痛症狀，此係出於醫師詢問或病人主訴？
      理      由
一、本件上訴人起訴主張：被上訴人於八十六年十月二十六日下午五時五十分許，騎
    乘車號ＡＲＱ四○八號機車，沿臺北市○○路，由北往南方向，行經該路與松勤
    街之無號誌交岔路口時，本應減速注意各方來車後始行通過該路口，乃竟應注意
    能注意而不注意，過失撞及沿臺北市○○街由西往東方向騎乘自行車之上訴人，
    致上訴人受有頭部外傷、頭皮裂傷、右肩扭傷並導致右側慢性硬腦膜下出血，因
    而支出醫藥費一十一萬八千七百八十六元，且於精神上受有莫大痛苦，其後上訴
    人雖於八十六年十一月二十二日接受被上訴人賠償醫藥費一萬元，而與上訴人達
    成和解，惟該和解範圍不包括本件請求之金額，且因上訴人當時不知自己受有右
    側硬腦膜下出血之傷害，而就重要爭點有錯誤，爰依法撤銷該和解，因本於民法
    第一百八十四條第一項、第一百九十五條規定，求為命被上訴人給付六十萬八千
    七百八十六元（含醫藥費一十萬八千七百八十六元、精神慰撫金五十萬元）及法
    定遲延利息之判決。
    被上訴人則以：兩造已於八十六年十一月二十二日達成和解，上訴人應不得再訴
    請賠償；上訴人撤銷和解，於法不合；上訴人未能證明其慢性硬腦膜下血腫與本
    件車禍間有因果關係存在；縱認伊應負賠償責任，上訴人就本件車禍事故之發生
    與有過失，伊亦得依民法過失相抵之規定主張減免賠償金額；另伊因系爭車禍事
    故受傷，亦受有精神上損害，爰請求上訴人賠償慰藉金五十萬元，並據以主張與
    上訴人本件請求金額抵銷等語，資為抗辯。
二、查被上訴人於前揭時地，騎乘車號ＡＲＱ四○八號機車，撞及騎乘腳踏車之上訴
    人，致上訴人受有頭部外傷、頭皮裂傷、右肩扭傷之傷害等事實，有上訴人提出
    之北醫診斷證明書一紙在卷為證，並經原審調閱系爭事故道路交通事故調查報告
    表及現場談話紀錄等屬實，復為兩造所不爭，堪信為真實。上訴人主張其因上開
    車禍事故，同時受有「慢性硬腦膜下出血」傷害乙節，固為被上訴人所否認，惟
    查：
    (一)上訴人係因頭暈、步態不穩，於八十六年十二月一日至國軍八○七總醫院神經
      外科門診求治，並收入院作進一步診治，於同年月四日經腦部電腦斷層檢查，
      發現右側額─顳─頂葉部有硬腦膜下積血情形，於當日施行手術治療，而於同
      年月二十日出院，此有國軍八○七總醫院八十七年二月三日濟行(六)第二九一
      號函一紙附於原審卷內（見原審卷第三七頁）足按。依上可知，上訴人發現罹
      患右側硬腦膜下積血之病症，距系爭車禍事故之發生歷時一月又四日，惟因上
      訴人車禍受傷部位即在於頭部，而「慢性硬腦膜下血腫的症狀，其發生時間並
      不一定，無法判定血腫何時產生」、「慢性硬腦膜下出血，為非立即性出血，
      ‧‧‧此一病症顯現所需時間不一‧‧‧」，有行政院衛生署醫事審議委員會
      第八七一○四號鑑定書、國軍八○七總醫院八十七年四月十六日濟行(六)第一
      一六二號函附於原審卷內（見原審卷第一五二、一一五頁）足稽，且因頭部外
      傷導致慢性硬腦膜下出血者，於一年內均有發生之可能，亦有行政院醫事審議
      委員會第八八一○八號鑑定書附卷足參，故尚難僅因該病症之發現距車禍發生
      已經月餘，遽然否定該「右側硬腦膜下積血」與系爭車禍事故間之因果關係。
    (二)就上訴人所患「右側硬腦膜下出血」病症是否因系爭車禍受傷所引起乙事，原
      審曾函詢國軍八○七總醫院，及囑託行政院衛生署醫事審議委員會鑑定，本院
      則檢送上訴人於北醫之病歷，再次囑請行政院衛生署醫事審議委員鑑定，固皆
      未能斷定該「右側硬腦膜下出血」與上訴人因系爭車禍所受之頭部外傷、頭皮
      裂傷有直接因果關係，有原審卷附國軍八○七總醫院八十七年二月三日濟行
      (六)第二九一號、八十七年三月十日濟行(六)第七三二號函（見原審卷第三七、
      六九頁）、行政院衛生署醫事審議委員會第八七一○四號鑑定書（見原審卷第
      一五二頁）及本院卷附行政院衛生署醫事審議委員會第八八一○八號鑑定書可
      按，惟其結論均並未排除上訴人右側硬腦膜下出血與系爭車禍間之因果關係，
      此由行政院衛生署醫事審議委員會第八八一○八號鑑定書鑑定意見所述「‧‧
      ‧但也無法排除兩者的因果關係」等語，可得明證。故有針對慢性硬腦膜下出
      血之病因，再作進一步釐清之必要。
    (三)綜合行政院衛生署醫事審議委員會鑑定意見及國軍八○七總醫院之說明可知，
      慢性硬腦膜下血腫之病因，約半數可追溯到頭部外傷的病史（大都於一年內發
      生），其餘的則為原因不明，血液疾病或服用抗凝血藥劑等亦有可能為其病因
      ，此有行政院衛生署醫事審議委員會第八七一○四、八八一○八號鑑定書及國
      軍八○七總醫院八十七年四月十六日濟行(六)第一一六二號函等在卷可按。所
      謂「不明原因」，意義既屬空泛，尚難據以切斷上訴人頭部外傷與其硬腦膜下
      出血間可能存在之因果關係。另觀諸上訴人於北醫急診病歷及國軍八○七總醫
      院住院病歷首頁載有「HTN drug control」及「HYPERTENTION高血壓」等語，
      固堪認定上訴人原即罹患高血壓之血液疾病，惟高血壓本屬長期之慢性疾病，
      苟其間並無其他事證足以聯絡高血壓與硬腦膜下出血間之因果關係，而上訴人
      所受頭部外傷復有相當程度足認係為造成硬腦膜下出血之原因，自不得以上訴
      人之高血壓病史，遽然否定其「硬腦膜下出血」與系爭車禍所致頭部外傷間之
      因果關係。經查，上訴人因系爭車禍事故所受頭部外傷、頭皮裂傷之部位係在
      頭部「右後側」，此有臺北市政府消防局救護車紀錄表附卷可查，該外傷部位
      適與上訴人所患「『右側』硬腦膜下出血」之位置一致，而於系爭車禍事故發
      生後至發現硬腦膜下出血為止之一月又四日期間內，並無其他足以導致該病症
      之因素介入，其原有之高血壓疾病復未發現有何症狀上之變化，則上訴人之「
      右側慢性硬腦膜下出血」堪認應係系爭車禍所造成。至於上訴人於八十六年十
      月二十六日在北醫急診時雖未主訴頭痛，此有北醫急診病歷及北醫八十九年一
      月二十四日院附醫歷字第○八三一號函附意見會簽表一份在卷可稽，惟患者主
      訴偏重患者個人主觀感受，僅具醫療參考性質，斯時上訴人頭部既受有外傷，
      極可能將頭痛現象歸諸頭部外傷之結果，而未特別向醫師反應，況如前述，硬
      腦膜下出血之症狀顯現所需時間不一，故退步言之，縱上訴人於初受頭部外傷
      時，並未感覺異樣，亦無任何可議之處，被上訴人據此否定上訴人右側硬腦膜
      下出血與系爭車禍事故間之因果關係，難予憑採。
    準此，上訴人所受頭部外傷、頭皮裂傷、右肩扭傷及右側慢性硬腦膜下出血等傷
    害，均為系爭車禍事故所造成，而與系爭車禍事故有因果關係存在，洵堪認定。
三、按因故意或過失，不法侵害他人之權利者，負損害賠償責任；違反保護他人之法
    律者，推定其有過失，民法第一百八十四條第一項前段、第二項定有明文。又損
    害之發生或擴大，被害人與有過失者，法院得減輕賠償金額，或免除之，為同法
    第二百十七條第一項所明定。再者，道路交通安全規則之制定，目的在於維護交
    通秩序，故所有使用道路之車輛或行人，胥應加以遵守，如因未遵守該規則致肇
    事者，即應推定其有過失。經查，本件車禍事故肇事地點在於臺北市○○路、松
    勤街之無號誌交岔路口，被上訴人騎乘機車沿松仁路北往南方向、上訴人騎乘腳
    踏車沿松勤街西往東方向行駛，因上訴人一方所騎乘為腳踏車，非屬道路交通安
    全規則所稱「汽車」，固無該規則第一百零二條第一項第二款「左方車暫停讓右
    方車先行」規定之適用，惟被上訴人仍應依同規則第九十四條第三項規定，注意
    車前狀況並隨時採取必要之安全措施，矧被上訴人進入該無號誌交岔路口並未減
    速，猶以三十公里之時速前行，此據被上訴人自承明確，有交通事故現場談話紀
    錄表附卷可稽（見原審卷第六五頁），再參諸上訴人已八十餘歲，騎乘腳踏車速
    度不可能太快，而本件係由被上訴人機車車頭撞擊上訴人腳踏車前輪左側而肇事
    ，有臺北市政府警察局交通警察大隊交通事故分析研判表之記載足按（見原審卷
    第六六頁），顯然上訴人斯時業已進入被上訴人之行車車道，而未為被上訴人所
    注意等情，堪認被上訴人違反道路交通安全規則第九十四條第三項規定，而有未
    注意車前狀況並及時煞車之情事，其因而肇事致上訴人受有前述傷害，顯有過失
    。而另一方面，慢車行近無號誌之交岔路口，應減速慢行，看清左右確無來車並
    在不妨礙汽車通行之情況下迅速通過，為道路交通安全規則第一百二十五條第二
    款所明定，本件觀諸事故現場圖（見原審卷第六四頁）可知，被上訴人係在即將
    通過交岔路口之時，始撞及甫進入交岔路口之上訴人，是認上訴人於進入該交岔
    路口之前，並未看清被上訴人之機車已由左方接近，而貿然進入路口致生妨礙被
    上訴人機車通行之情事，其違反前述道路交通安全規則之規定至明，則上訴人於
    系爭車禍事故之發生，殊難謂非與有過失。臺北市車輛行車事故鑑定委員會八十
    七年七月六日北鑑審字第一一七九號鑑定意見書，亦認「被上訴人駕駛ＡＲＱ四
    ○八號機車行經無號誌路口未減速慢行」、及「上訴人駕駛腳踏車行近路口未看
    清左右確無來車」二者同為系爭事故之肇事原因，此經本院調閱臺灣臺北地方法
    院檢察署八十七年度偵字第八四○二號偵查卷內鑑定意見書（見該案卷第八三頁
    ）屬實。本院審酌上開情節，認為被上訴人與上訴人就系爭車禍事故之過失比例
    為二比一，則依民法第二百十七條之規定，上訴人應自行負擔其所受損害之三分
    之一。以下先就上訴人主張其因系爭車禍事故所受各項損害金額是否正當？分項
    審究如左：
    (一)醫藥費部分：上訴人主張其因系爭車禍事故受傷，受有醫藥費損害共計一十一
      萬八千七百八十六元（已扣除證明書費二百元）乙節，固據提出北醫、國軍八
      ○七總醫院醫療費用收據及中央健康保險局特約醫事服務機構門診處方及治療
      明細等件為證，惟查，上開醫藥費金額中，屬上訴人自行負擔者僅二萬零五百
      五十元，其餘均為健保給付，而依全民健康保險法第八十二條：「保險對象因
      汽車交通事故，經本保險提供醫療給付者，本保險之保險人，得向強制汽車責
      任保險之保險人代位請求該項給付」之規定可知，上開健保給付之部份，其賠
      償請求權已依法移轉於中央健康保險局，該規定乃法定債權讓與之性質，則上
      訴人就該健保給付之金額，自不得再請求被上訴人賠償，其得請求被上訴人賠
      償之醫療費用應以其自行負擔之二萬零五百五十元為限。
    (二)精神上損害賠償即慰藉金部分：按不法侵害他人之身體者，被害人雖非財產上
      之損害，亦得請求賠償相當之金額，民法第一百九十五條第一項前段定有明文
      。上訴人因系爭車禍事故導致右側慢性硬腦膜下出血，進而以八十餘歲之高齡
      接受手術治療，其精神上所受痛苦不可謂不大，本院審酌上訴人之受傷程度，
      及兩造身份、地位、資力等情，認上訴人所受精神上損害應以二十萬元為相當
      。
    綜右，上訴人因本件車禍事故所受損害金額為二十二萬零五百五十元（20,550元
    +200,000元=220,550元），惟因上訴人本身就該損害之發生與有三分之一之過失
    ，而應負擔損害金額之三分之一，故其得請求被上訴人賠償之金額應為一十四萬
    七千零三十三元（220,550元×2/3 = 147,033元）。又被上訴人於事故發生後，
    業已賠償上訴人醫藥費一萬元（詳如後述），故上訴人本件請求金額，應以一十
    三萬七千零三十三元為正當。
四、次查，兩造於八十六年十一月二十二日曾簽立和解書，載明「甲方（即被上訴人
    ）於八十六年十月二十六日下午五時五十分左右，乘乙部ＡＲＱ四○八機車，在
    松仁路由北向南行駛，不慎與乙方（即上訴人）騎腳踏車在松勤路西向東擦撞，
    雙方受傷，經救護車送往臺北醫學院就診，甲方自願賠償乙方醫藥費用一萬元，
    雙方達成和解，自願撤回告訴」等語，此有被上訴人提出和解書一紙在卷為證。
    觀諸上開和解內容，顯係以兩造因系爭車禍事故所受損害為其爭點，且未特別保
    留除醫藥費外之其餘請求權，依民法第七百三十六條、第七百三十七條之規定，
    應認就上訴人因系爭事故所受損害，兩造業以和解契約替代原有之侵權行為法律
    關係，上訴人主張該和解僅及於刑事或民事醫藥費用部分云云，殊有未合。惟查
    ，前述和解契約成立之時（八十六年十一月二十二日），上訴人尚未發現受有右
    側硬腦膜下出血之傷害（上訴人係於八十六年十二月一日因頭暈、步態不穩入院
    診治，於同年月四日始經腦部電腦斷層檢查發現硬腦膜下積血，已如前述），則
    上訴人於未明傷勢、無從衡量實際損害之情況下，與被上訴人達成之上開和解，
    自屬對於重要爭點有所錯誤，依民法第七百三十八條第三款之規定，上訴人即非
    不得以錯誤為由撤銷該和解契約。是故，上訴人據以撤銷和解契約，並以原審八
    十七年四且二十日準備書二狀繕本之送達對被上訴人為該撤銷之意思表示，於法
    即屬有據，前開和解契約經撤銷後，上訴人即仍得本於民法侵權行為之規定，請
    求被上訴人賠償系爭損害。被上訴人以兩造已成立和解為由，抗辯上訴人不得再
    訴請賠償云云，即非有理。
五、末按二人互負債務，而其給付種類相同，並均屆清償期者，各得以其債務，與他
    方之債務，互相抵銷，民法第三百三十四條前段定有明文。查被上訴人因系爭車
    禍事故，亦受有左大腿、左胸部挫傷等傷害，此有中央健康保險局臺北第二聯合
    門診中心診斷證明書一紙附於臺灣臺北地方法院檢察署八十七年度偵字第八四○
    二號偵查卷內（見該案卷第三頁）足稽。如前所述，上訴人就系爭車禍事故既有
    過失，依民法第一百九十五條第一項前段之規定，被上訴人自亦得就其精神上之
    損害請求上訴人賠償相當之金額。本院審酌被上訴人之受傷程度，及兩造身份、
    地位、資力等情，認被上訴人所受精神上損害應以二萬元為相當。惟因被上訴人
    本身就該損害之發生與有三分之二之過失，已如前述，則其得請求上訴人賠償之
    慰藉金應為六千六百六十七元（20,000元×1/3 =6,667元，元以下四捨五入）。
    被上訴人既以其慰藉金債權主張與被上訴人本件請求金額抵銷，即有行使該慰藉
    金請求權之意思，上訴人抗辯被上訴人「要償意思」並未確定，性質上不適於抵
    銷云云，殊非有理。準此，經被上訴人以其慰藉金請求權抵銷之結果，上訴人應
    尚得請求被上訴人賠償一十三萬零三百六十六元（137,033元-6,667元 =130,366
    元）。
六、綜上所述，上訴人本於民法第一百八十四條第一項、第一百九十五條規定，請求
    被上訴人給付六十萬八千七百八十六元及自起訴狀繕本送達翌日即八十七年一月
    十六日起至清償日止按年息百分之五計算之利息，於一十三萬零三百六十六元及
    其法定遲延利息之部分，為有理由，應予准許。逾此所為請求，為無理由，應予
    駁回。原審就上開應准許部分，為上訴人敗訴之判決，尚有未洽，上訴意旨求予
    廢棄改判，為有理由，爰由本院予以廢棄改判如主文第二項所示。至於上訴人之
    請求不應准許部分，原判決為上訴人敗訴之判決，並駁回其假執行之聲請，其理
    由雖有未當，惟其結論並無不合，上訴意旨求予廢棄改判，為無理由，應駁回其
    上訴。
七、本件為判決基礎之事證已臻明確，兩造其餘攻擊防禦方法及提出之證據，核於判
    決結果不生影響，無一一審究論述之必要，附此敘明。
八、據上論結，本件上訴為一部有理由，一部無理由，依民事訴訟法第四百五十條、
    第四百四十九條第二項、第七十九條但書，判決如主文。
中      華      民      國    八十九    年      五      月     十六     日
                              臺灣高等法院民事第二庭
                                  審判長法  官  尤  豐  彥
                                        法  官  蕭  艿  菁
                                        法  官  梁  玉  芬
右正本係照原本作成。
兩造均不得上訴。
中      華      民      國    八十九    年      五      月     十七     日
                                        書記官  張  淑  華


司法院資訊處製作；財團法人民間司法改革基金會備份。
